【裁判字號】    92,簡上,219
【裁判日期】    921119
【裁判案由】    確認本票債權不存在
【裁判全文】
臺灣板橋地方法院民事判決    九十二年度簡上字第二一九號
    上  訴  人    乙○○
    訴訟代理人    舒正本律師
    複  代理人    陳信宏律師
    被上訴人      甲○○
右當事人間請求確認本票債權不存在事件，上訴人對於中華民國九十二年六月二十五
日臺灣板橋地方法院板橋簡易庭九十二年度板簡字第二二八五號第一審判決提起上訴
，於民國九十二年十一月五日言詞辯論終結，本院判決如左：
    主      文
原判決關於駁回上訴人後開第二項之訴部分，並訴訟費用之裁判均廢棄。
確認被上訴人持有如附表一所示本票之票據債權，於超過新台幣壹拾伍萬元及自如附
表二所示利息起算日起至清償日止，按週年利率百分之五計算之利息部分不存在。
其餘上訴駁回。
第一、二審訴訟費用，由被上訴人負擔三分之二，餘由上訴人負擔。
    事實及理由
一、本件上訴人起訴主張：被上訴人持有如附表一所示之本票（下稱系爭本票）一紙
    ，並向法院起訴主張係上訴人向其借貸所簽發，請求返還該本票所示之金額及利
    息。惟兩造間就該本票並無借貸債權之合意及借貸物交付之事實，被上訴人竟據
    以訴請上訴人給付，上訴人有受確認判決之法律上利益，爰訴請確認兩造間就系
    爭本之借貸債權關係不存在。並聲明：確認被上訴人持有系爭本票所示之借貸債
    權關係不存在。原審為上訴人敗訴之判決，上訴人不服提起上訴，並聲明：(一)原
    判決廢棄。(二)確認被上訴人持有如附表一所示之本票所示之借貸債權關係不存在
    。
二、被上訴人則以：系爭本票係上訴人於民國八十三年一月間，向被上訴人借款新台
    幣（下同）五十九萬九千六百元所交付，上訴人於鈞院八十九年度板簡字第五一
    二號確認本票債權不存在之事件中，已自認「曾開具票面新台幣五十九萬九千六
    百元之本票一紙向被告借貸」等語，而訴外人何政宗所清償之二十五萬元，是上
    訴人之另筆債務，與系爭本票債權無關。另上訴人於本件準備狀中亦自承於八十
    三年一月間向被告借款二十五萬元，八十三年九月三日簽具之切結書，係就二十
    五萬元借款加計利息及違約罰之金額，是本件就系爭本票所擔保之借款債權，至
    少有如切結書所載四十萬元之存在，上訴人主張其已清償二十五萬元，應就該事
    實舉證。且上訴人自認於八十三年一月二十四日有向被上訴人借款二十五萬元，
    並主張於八十三年九月三十日清償二十五萬元縱認屬實，惟其清償時已距借款八
    個月，利息、本金、違約金合計已四十萬元，縱上訴人有清償二十五萬元，亦屬
    利息、違約金之部分，於八十三年九月三日結算，上訴人尚應欠十五萬元之本金
    ，上訴人自八十三年九月三日至九十二年四月三十日已近八年六個月之利息、違
    約金未清償，其金額已超過本票之金額，故本件本票債權應屬存在。並聲明：請
    求駁回上訴。
三、兩造於本院九十二年九月二日準備程序期日協議不爭執之事實為：
    (一)上訴人前於八十三年一月二十四日向被上訴人借款二十五萬元。
    (二)被上訴人持有上訴人所簽發如附表一所示發票日為八十三年一月二十四日、面
      額五十九萬九千六百元、票號一三七○三號之系爭本票一紙。
    (三)訴外人何政宗前於八十三年九月三十日曾向被上訴人清償二十五萬元。
四、本件經依民事訴訟法第四百三十六條之一第三項準用同法第四百六十三條再準用
    同法第二百七十條之一第一項第三款規定，整理並協議簡化爭點後，兩造同意就
    該協議簡化後之爭執點為言詞辯論，依同法第二百七十條之一第三項之規定，本
    院僅須就兩造協議簡化之爭執點為審究。本件兩造於本院九十二年九月二日協議
    簡化之爭執點為：
    (一)兩造間除於八十三年一月二十四日成立一筆二十五萬元之消費借貸契約關係外
      ，是否另有一筆五十九萬九千六百元之消費借貸契約關係存在？
    (二)訴外人何政宗於八十三年九月三十日所清償之二十五萬元，是否已足使系爭票
      據所擔保之債權因清償而消滅？
五、關於「兩造間除於八十三年一月二十四日成立一筆二十五萬元之消費借貸契約關
    係外，是否另有一筆五十九萬九千六百元之消費借貸契約關係存在？」部分：
    被上訴人雖抗辯兩造間除八十三年一月二十四日二十五萬元之借款外，另有一筆
    五十九萬九千六百元之借貸關係存在，系爭本票即上訴人為擔保該五十九萬九千
    六百元之借款而交付等語，惟為上訴人所否認，堅稱：兩造間除八十三年一月二
    十四日之二十五萬元借款外，別無其他借貸關係存在，系爭本票係為擔保該二十
    五萬元之借款而交付等語。經查，
    (一)上訴人於八十三年間向被上訴人借款，除曾交付系爭面額為五十九萬九千六百
      元之本票以為借款之擔保外，另有交付訴外人即其公公何劍剛為發票人，到期
      日均為八十三年四月二十一日、付款人均為台北市銀行龍山分行、票面金額均
      為五萬元之支票五紙予被上訴人收執等情，為被上訴人所不爭執，並有支票之
      影本五紙附於本院八十四年度訴字第一三○三號卷宗內可憑。上開支票經被上
      訴人屆期堤示，未獲兌付，被上訴人於八十三年七月二十八日以永和五支郵局
      存證信函第二九九號催告何劍剛清償票款時，於存證信函中以「緣台端之媳乙
      ○○女士，有緣台端何劍剛支票數張，合計『五十九萬多元』，到期全未兌現
      。請台端於函到五日內速清償及和本人聯絡‧‧‧」等語催告何劍剛清償債務
      ，此有退票理由單之影本五紙、存證信函之影本一份附於本院八十四年度訴字
      第一三○三號卷第三十七頁可憑。何劍剛之子何政宗於八十三年八月間，為清
      償何劍剛上開票據債務，即交付訴外人黃俊雄所簽發、面額二十五萬元、票據
      號碼0000000、發票日為八十三年九月三十日，付款人為花旗銀行台北
      分行之支票一紙予被上訴人，該支票並於同年九月三十日如數兌現，被上訴人
      亦將何劍剛所簽發之上開五紙支票返還予何政宗之事實，業據證人何政宗於本
      院八十四年度訴字第一三○三號被上訴人訴請上訴人返還消費借貸款事件中到
      場證述明確（詳該民事卷宗第三十五頁第四至十行），並為兩造所不爭執，且
      有支票之影本一紙附於本院八十九年度訴字第二二三三號給付票款事件卷宗第
      五十九頁可稽。其間，於何政宗所交付之票據兌現前，上訴人與被上訴人曾就
      所借款項於八十三年九月三日進行結算，同意就本金、利息及違約金總計以四
      十萬元計算，上訴人並簽立切結書，同意自八十三年九月三日起分八個月，按
      月於每月十六日給付五萬元，此亦有切結書之影本一紙附於原審卷第三十九頁
      可證。由被上訴人僅持有何劍剛所簽發面額計二十五萬元之支票，惟其於上開
      存證信函卻催告何劍剛返還與系爭本票金額相當之五十九萬餘元，足見何劍剛
      所簽發之五紙支票與系爭本票，應非無關聯；另外，於何政宗所交付之面額二
      十五萬元支票兌現前，被上訴人與上訴人就所借款項之本金、利息及違約金進
      行結算後，同意以四十萬元作為上訴人應清償之金額，上訴人並據以簽立切結
      書等情，亦為兩造所不爭執，並有切結書一份附於原審卷第三十九頁可稽。而
      該切結書係針對系爭本票所擔保之原因債權加計利息、違約金以為結算乙節，
      為被上訴人所不爭執（本院九十二年十一月五日言詞辯論筆錄），亦見系爭本
      票所擔保之原因債權本金之金額，應未逾四十萬元，是系爭本票是否上訴人為
      擔保五十九萬九千六百元之借款債務而交付，已非無疑問。況且，
    (二)按票據乃文義證券及無因證券，票據上之權利義務，悉依票上所載文義定之，
      與其基礎之原因關係各自獨立，票據上權利之行使，不以其原因關係存在為前
      提，是以執票人行使票據上權利時，就其基礎之原因關係確係有效存在，固不
      負舉證責任。惟兩造均主張系爭本票交付之原因關係為消費借貸，票據債務人
      抗辯未收受借款，消費借貸未成立，則就借款已交付之事實，自應由執票人負
      舉證責任。（最高法院著有八十八年度台簡上字第五五號判決、九十一年度台
      簡抗字第四六號裁定意旨可資參照）。本件被上訴人主張如附表一所示系爭本
      票，係上訴人於八十三年一月二十四日向其借貸五十九萬九千六百元而簽發，
      惟上訴人否認有消費借貸之合意，並抗辯未收受借款，依前揭說明意旨，自應
      由被上訴人就借款已交付之事實，負舉證之責。被上訴人就此雖以上訴人於本
      院八十九年度板簡字第五一二號訴請確認本票債權不存在之事件中，已自認「
      曾開具票面新台幣五十九萬九千六百元之本票一紙向被告借貸」等語，是其就
      上開事實已無庸舉證等語置辯。惟查，
      1.上訴人前於八十九年二月二十三日對被上訴人提起確認本票債權不存在之訴
      ，於起訴狀中記載「原告曾開立票面金額五十九萬九千六百元整，未載到期日
      之本票一紙（票據號碼一一三七○三號）向被告甲○○借款」等語，固經本院
      依職權調閱本院八十九年度板簡字第五一二號民事簡易訴訟程序第一審卷宗查
      證屬實，並有起訴狀之影本一份在卷可憑。惟依該段文字記載之文義，僅表明
      上訴人曾簽發系爭本票交被上訴人作為向被上訴人借款之擔保，但並未表明確
      實之借貸金額，經訊之上訴人，其亦陳明：「（問：在本院八十九年度板簡字
      第五一二號事件起訴狀中載記『曾開具面額五十九萬九千六百元之本票一紙向
      被告借貸』，是何意思？）我們的意思是說他開這張本票是做二十五萬元的借
      款擔保，並不是自認有向被上訴人借五十九萬九千六百元。」等語，是被上訴
      人僅執上訴人於上開起訴狀中之記載，即認上訴人業於他案訴訟中就有向被上
      訴人借貸五十九萬九千六百元之事實為自認，容有誤會。
      2.上訴人就其有交付借款五十九萬九千六百元之事實，固又舉證人鍾國枝為證
      。惟依證人鍾國枝於本院九十二年九月十九日準備期日到場證述「（問：在八
      十三年有跟你借六十萬是否記得？）記得。因為他週轉不靈才跟我借錢，他房
      子有設定抵押，他跟我有借很多次錢有時有開票有時沒有開票，六十萬這筆有
      沒有開票我不記得了。總共欠我二百三十二萬元沒有還，包含六十萬那一筆。
      我不記得六十萬那一筆他有沒有開票以及票有沒有兌現，我知道他是在幫忙人
      家還銀行貸款的業務，我沒有聽他提起過上訴人乙○○。」等語，實僅得資為
      被上訴人有向證人鍾國枝借款六十萬元之證明，尚無從據以認定被上訴人有貸
      借五十九萬九千六百元予上訴人。
      此外，被上訴人就其抗辯有與上訴人於八十三年一月二十四日成立消費借貸契
      約，並交付五十九萬九千六百元借款予上訴人云云，並未再舉證以為證明，則
      被上訴人抗辯兩造間有於八十三年一月二十四日成立五十九萬九千六百元之消
      費借貸契約，並系爭本票係上訴人為擔保該借款而交付云云，即不足採信。
六、被上訴人抗辯其與上訴人間僅有八十三年間之二筆消費借貸關係，金額分別為二
    十五萬元及五十九萬九千六百元，而被上訴人無法舉證證明兩造間於八十三年一
    月二十四日另有五十九萬九千六百元之消費借貸關係存在，有如前述，則上訴人
    主張兩造間僅存有於八十三年一月二十四日所成立之二十五萬元消費借貸關係，
    系爭本票係為擔保該二十五萬元借款債務所簽發，即堪採信。是本件次應審究者
    為，何政宗於八十三年九月三十日所清償之二十五萬元，是否已足使系爭本票所
    擔保之債權因清償而消滅？
    (一)查上訴人前於八十三年一月二十四日向被上訴人借款二十五萬元時，除交付系
      爭本票外，另有交付何劍剛所簽發，面額均為五萬元之支票五紙予被上訴人為
      執，有如前述，則何劍剛所簽發之面額五萬元之支票五紙，與系爭本票顯均係
      上訴人為擔保上訴人系爭二十五萬元借款而交付予被上訴人，應可認定。則何
      劍剛對被上訴人所負之上開票據債務，與上訴人所負之借款清償債務，其給付
      目的同一，且各負全部給付之義務，並因其中一人為給付，他人即應同免其責
      任之債務，為不真正連帶之債務。
    (二)再查，何政宗於八十三年八月間，曾持訴外人黃俊雄所簽發、面額二十五萬元
      、票據號碼0000000、發票日為八十三年九月三十日，付款人為花旗銀
      行台北分行之支票交付被上訴人，用以清償何劍剛所負上開票據債務，並經於
      八十三年九月三十日兌現等情，為被上訴人所不爭執，並經證人何政宗於本院
      八十四年度訴字第一三○三號被上訴人訴請上訴人返還消費借貸款事件中證述
      「八十三年九月至十一月期間曾碰過甲○○，是因處理我父親支票之事，乙○
      ○說尚有二十五支票在甲○○那邊，於是我拿我朋友的支票給甲○○，經過一
      個月票到期兌現後，甲○○才將退票之支票還給我，至於甲○○與乙○○間還
      有無債務糾紛我就不清楚，僅針對票據方面處理，當時甲○○有叫我一併處理
      他與乙○○得其他債務，但因是他們之間之糾紛，所以我未答應。」等語在卷
      （詳上開民事卷宗第三十五頁四至九行）可憑。是依首揭(一)之說明，於何政宗
      所清償之二十五萬元之範圍內，上訴人應同免清償責任。
    (三)又上訴人與被上訴人於八十三年九月三日曾就系爭二十五萬元借款債務之本金
      、利息及違約金進行確認、結算，並就結算結果簽立切結書，上訴人同意自八
      十三年九月三日起至八十四年四月間止，按月於每月十六日給付五萬元，八個
      月共計四十萬元等情，亦有切結書之影本一份附於原審卷第三十九頁可稽。則
      兩造於八十三年九月三日就系爭二十五萬元借款債務之本金、利息及違約金所
      為之結算，顯然達成本金二十五萬元連同利息及違約金，以總計四十萬元作為
      上訴人應清償金額之合意。上訴人雖抗辯該切結書是遭被上訴人逼迫而簽立，
      但並未舉證以為證明，其空言爭執，即難採信。又兩造同意將利息滾入原本，
      並立約約定期限清償，為債之更改，其滾入之利息數額，仍應受法定最高利率
      之限制。故債權人對於滾入原本之超過限額利息部分，固應認仍無請求權（最
      高法院九十一年度台簡抗字第四九號判例意旨參照），而依被上訴人所陳系爭
      借款之利率約定為月息二分，但兩造上開結算，係就本金、利息及違約金債權
      一併結算，概以四十萬元作為上訴人應清償之金額，就利息及違約金債權各更
      改轉入原本之金額，於兩造間均已無法研求，而本件亦乏證據足資證明該轉作
      本金之利息債權金額有逾法定最高利率限制情事，應認被上訴人就該結算所得
      之四十萬元對上訴人均有請求權存在。
    (四)再依上開切結書所載，上訴人應自八十三年九月三日起至八十四年四月間止，
      按月於每月十六日清償五萬元。是何政宗所清償之二十五萬元，自應抵付上訴
      人於八十三年九月十六日、同年十月十六日、十一月十六日、十二月十六日及
      八十四年一月十六日應給付之五萬元，故上訴人現尚積欠被上訴人之借款債務
      應為八十四年二月十六日、同年三月十六及四月十六日應給付之五萬元，合計
      十五萬元。又上開十五萬元債務，既應分別於八十四年二月十六日、同年三月
      十六日、四月十六日給付，係屬定有期限之給付，依民法第二百二十九條第一
      項之規定，上訴人應自期限屆滿時起負遲延責任。而兩造就該結算金額，雖包
      括原告借款本金以外之利息及違約金部分，但顯已合意滾入本金，合計四十萬
      元，即不受民法第二百零七條之限制（最高法院二十六年渝上字第九四八號判
      例參照）本件兩造並未約定遲延利息，亦據上訴人陳明，自應依民法第二百零
      三條之規定，按法定利率計算其遲延利息。是上訴人尚積欠被上訴人借款債務
      十五萬元，及其中五萬元自八十四年二月十七日起、五萬元自八十四年三月十
      七日起，其餘五萬元自八十四年四月十七日起，均至清償日止，按週年利率百
      分之五計算之利息（即如附表二所示）。
七、綜上所述，本件上訴人對被上訴人所負借款債務，既因何政宗於八十三年九月三
    十日清償二十五萬元，而僅餘十五萬元及如附表二所示之遲延利息未清償，則上
    訴人求為確認兩造間就系爭本票債權超過十五萬元及如附表二所示之遲延利息之
    範圍內不存在，自無不合，逾上開範圍之債權請求確認為不存在，洵非正當，不
    應准許。原審就上開應准許部分，為上訴人敗訴之判決，自有未洽，上訴意旨指
    摘原判決該部分不當，求予廢棄改判，自有理由。又上訴人起訴之聲明，雖係請
    求確認被上訴人持有如附表一所示之本票所示之借貸債權關係不存在，惟核其真
    意係主張系爭本票並無所擔保之原因債權存在，請求確認被上訴人就其所持有系
    爭本票債權不存在，爰由本院逕予更正，並將原判決該部分廢棄，改判如主文第
    二項所示。至於上訴人之請求不應准許部分，原判決為上訴人敗訴之判決，經核
    於法並無不合，上訴意旨求予廢棄改判，為無理由，應駁回其上訴。
八、本件事證已臻明確，兩造其餘主張陳述及所提之證據，本院審認後認無礙勝負之
    判斷，爰不一一論列，附此敘明。
九、據上論結，本件上訴為一部有理由，一部無理由，依民事訴訟法第四百三十六條
    之一第三項、第四百五十條、第四百四十九條第一項、第七十九條但書、第四百
    六十三條，判決如主文。
中      華      民      國    九十二    年     十一     月     十九     日
                                   臺灣板橋地方法院民事第三庭
~B審判長法  官  黃麟倫
~B      法  官  許月珍
~B      法  官  陳麗玲
右正本證明與原本無異
不得上訴
中      華      民      國    九十二    年     十一     月     十九     日
~B      法院書記官  顧嘉文
~F0
~T32
附表一：
┌────────────────────────────────────────────────────────┐
│本票附表：                                                                            九十二年度簡上字第二一九號│
├─┬─────────┬───────────┬───────────┬────────┬────────┬──┤
│編│  發    票    人  │  發      票      日  │  到      期      日  │  金        額  │ 本  票  號  碼 │備考│
│號│                  │                      │                      │   （新台幣）   │                │    │
├─┼─────────┼───────────┼───────────┼────────┼────────┼──┤
│１│乙○○、馬麗屏    │八十三年一月二十四日  │    未          載    │伍佰玖拾玖萬零陸│ＣＨＮＯ．一三七│    │
│  │                  │                      │                      │佰元            │０三            │    │
└─┴─────────┴───────────┴───────────┴────────┴────────┴──┘
~F0
~T32
┌─────────────────────────┐
│附表二：至清償日止利息按週年利率百分之五計算      │
├─┬───────────┬───────────┤
│編│  金              額  │  利 息 起  算  日    │
│號│   （ 新 臺 幣 ）     │                      │
├─┼───────────┼───────────┤
│１│伍萬元                │八十四年二月十七日    │
├─┼───────────┼───────────┤
│２│伍萬元                │八十四年三月十七日    │
├─┼───────────┼───────────┤
│３│伍萬元                │八十四年四月十七日    │
└─┴───────────┴───────────┘


司法院資訊處製作；財團法人民間司法改革基金會備份。
